【裁判字號】    90,訴,1162
【裁判日期】    901205
【裁判案由】    分割共有物
【裁判全文】
臺灣臺南地方法院民事判決  九十年度訴字第一一六二號
    原      告  戊○○
    被      告  乙○○
                丁○○
    訴訟代理人  庚○○
    被      告  甲○○
                丙○○
                己○○
右當事人間請求分割共有物事件，本院判決如左：
    主      文
兩造共有坐落台南縣西港鄉○○段六八九地號、地目建、面積九六五點四七平方公尺
土地，分割方法如附圖所示：編號甲部分面積四二二點三九平方公尺分歸原告取得，
編號乙部分面積二四一點三七平方公尺分歸被告乙○○取得，編號丙部分面積二四一
點三七平方公尺分歸被告丁○○取得，編號丁部分面積六０點三四平方公尺分歸被告
甲○○、丙○○、己○○各按應有部分五分之二、五分之二、五分之一之比例保持共
有。
訴訟費用由兩造按附表所示應有部分比例負擔。
    事實及理由
甲、程序方面：
    被告甲○○、丙○○、己○○未於言詞辯論期日到場，而被告丁○○未於最後言
    詞辯論期日到場，核均無民事訴訟法第三百八十六條所列各款情形，爰依原告聲
    請，由其一造辯論而為判決。
乙、實體方面：
壹、本件原告起訴主張：坐落台南縣西港鄉○○段六八九地號、地目建、面積九六五
    點四七平方公尺土地（下稱系爭土地），為兩造所共有，兩造之應有部分比例詳
    如附表所示，因兩造迄今無法達成協議分割，而兩造間對系爭土地並無不得分割
    之約定，依物之使用性質亦無不得分割之情形，為求發揮經濟效益以盡地利，爰
    依法訴請分割方法如附圖所示：編號甲部分面積四二二點三九平方公尺分歸原告
    取得，編號乙部分面積二四一點三七平方公尺分歸被告乙○○取得，編號丙部分
    面積二四一點三七平方公尺分歸被告丁○○取得，編號丁部分面積六０點三四平
    方公尺分歸被告甲○○、丙○○、己○○共同取得等語。
貳、被告丁○○以：伊同意分割，對原告所提出之分割方案無意見，但若必須拆除建
    物，應該要有補償，另本件應可協議分割，並無訴訟之必要，訴訟費用應由原告
    自行負擔。而被告乙○○則以：同意分割，亦同意原告所主張之分割方案，若被
    告丁○○不願分得丙部分，被告乙○○願意跟被告丁○○交換等語。
參、兩造不爭之事實：
一、系爭土地地目為建，為兩造所共有，兩造應有部分比例如附表所示，此有原告提
    出之系爭土地之土地登記謄本、地籍圖附卷可證，又兩造就系爭土地並無不分割
    之協議。
二、系爭土地西、南均鄰有四公尺寬之道路，東、北均同段六八八及六八五建地，現
    均有他人之建物存在，土地上偏北側及中、南側分別有古厝一戶及舊豬舍一間，
    分係六十六年間所興建，現均由被告丁○○父母居住、使用，該房屋西側有舊豬
    舍一間，豬舍內置放雜物，偏北側之古厝門牌號碼為台南縣西港鄉西港村堀子頭
    一一號，係原告戊○○、被告乙○○所共有，現由原告戊○○及被告乙○○之母
    親居住使用等情，業經本院會同台南縣佳里地政事務所派員至系爭土地現場履勘
    屬實，並製有勘驗筆錄及該所製之土地複丈成果圖在卷可憑，並為原告與被告乙○○、丁○○所不爭。
肆、得心證之理由：
一、按除因物之使用目的不能分割或契約訂有不分割之期限者外，各共有人得隨時請
    求分割共有物，民法第八百二十三條第一項定有明文。查原告主張系爭土地為兩
    造所共有，地目為建，而兩造間並未訂有不分割之特約，依其使用目的，亦無不
    能分割之情形，而兩造無法達成協議分割，被告丁○○雖稱兩造可協議分割，原
    告並無起訴必要，然被告丁○○並未提出任何兩造已達成協議分割之資料供本院
    審酌，則其抗辯本件可協議分割，自難採信，而原告主張兩造無法達成協議分割
    ，應為可採，從而，原告依首揭條文之規定訴請分割，洵屬正當，應予准許。
二、次按共有物之分割，應由法院依民法第八百二十四條命為適當之分配，不受當事
    人主張之拘束。又分割共有物時，法院應參酌當事人之聲明、共有物之性質、經
    濟效用及全體共有人之利益等因素公平為之。經查，本件原告主張依原物分配予
    各共有人，並提出附圖所示之分割方法，本院審酌原告所提出之分割方案，係依
    照兩造目前使用土地位置分配，而分割後之各筆土地之形狀均完整，最有利於開
    發使用而能增加土地之經濟效益，且所分得之土地均有道路可供通行，再參以被
    告乙○○表示同意原告之分割方案，被告丁○○對原告所提出之分割方案亦表示
    無意見，被告丁○○嗣雖又改稱該分割方案會拆除到現由其父母居住之門牌號碼
    台南縣西港鄉西港村堀子頭一二號房屋，原告應予補償，否則應再協調云云，然
    土地自以分割方正，較便於利用，而以被告丁○○之應有部分及上開房屋之面積
    （本即逾越應有部分）及位置，若要分割為方正之地形，勢必均須拆除部分，而
    上開房屋係三十六年、六十六年間興建之房屋，實際上亦已非常老舊，自無為保
    存房屋而將土地切割為不完整之必要，況被告丁○○亦表示要分得附圖丙部分之
    土地，不願分配附圖乙部分之土地，且於本院命其他出更妥適之分割方案時，被
    告丁○○亦未能提出，足見原告所提之分割方案確屬妥適亦符合其意願，自屬可
    採，且前開分割方案經送其他未到場之共有人，其他共有人亦未提出異議，是本
    院斟酌系爭土地之使用現狀、共有人之意願、全體共有人利益之均衡及土地之充
    分利用，認原告所提出之如附圖所示之分割方法，應屬妥適，爰判決系爭土地之
    分割方法如主文第一項所示。
三、末按訴訟費用應由敗訴之當事人負擔，民事訴訟法第七十八條定有明文，惟按敗
    訴之行為，按當時之訴訟程度為伸張或防衛權利所必要者，因該行為所生之費用
    ，法院得酌量情形命敗訴之當事人負擔其一部，民事訴訟法第八十一條第二款亦
    定有明文。本件原告因兩造無法協議分割，而訴請分割，洵屬有據，已如前述，
    依法原應由被告負擔訴訟費用，惟分割共有物之訴係屬形成之訴，法院並不受原
    告主張之拘束，被告亦可提出聲明及主張，本件被告於訴訟進行中所提出之各項
    主張及分割方案，亦係為伸張及防衛權利所必要，是以本院認本件訴訟費用應由
    兩造依原應有部分之比例負擔如主文第二項所示，被告抗辯應由原告負擔全部之
    訴訟費用，尚無可採，併此敘明。
四、結論：本件原告之訴為有理由，依民事訴訟法第三百八十五條第一項前段、第七
    十八條、第八十一條第二款、第八十五條第一項但書，判決如主文。
中      華      民      國    九十      年     十二     月      五      日
                                    臺灣臺南地方法院民事第一庭
~B法      官  童來好
右為正本係照原本作成
如對本判決上訴，須於判決送達後廿日內向本院提出上訴狀（應附繕本）。
中      華      民      國    九十      年     十二     月     十一     日
~B法院書記官  林木村
~F0
~T40
┌──────────────────────┐
│附表：兩造應有部分比例                      │
├───┬─────┬────────────┤
│編  號│共  有  人│  應  有  部  分  比  例│
├───┼─────┼────────────┤
│  一  │戊○○    │   四八分之二一         │
├───┼─────┼────────────┤
│  二  │丁○○    │   四分之一             │
├───┼─────┼────────────┤
│  三  │乙○○    │   四八分之一二         │
├───┼─────┼────────────┤
│  四  │甲○○    │   八０分之二           │
├───┼─────┼────────────┤
│  五  │丙○○    │   八０分之二           │
├───┼─────┼────────────┤
│  六  │己○○    │   八０分之一           │
└───┴─────┴────────────┘


司法院資訊處製作；財團法人民間司法改革基金會備份。
